【裁判字號】    90,上易,1100
【裁判日期】    901128
【裁判案由】    詐欺等
【裁判全文】
臺灣高等法院刑事判決                            九十年度上易字第一一號
    上  訴  人
    即  被  告  甲○○
右上訴人因詐欺案件，不服臺灣士林地方法院八十九年度易字第八○一號，中華民國
九十年一月二日第一審判決（臺灣士林地方法院檢察署檢察官以八十九年度偵字第四
二五號聲請書聲請以簡易判決處刑，經原審法院認為不宜行簡易判決程序而改依通常
程序審理；暨檢察官請求併辦：八十九年度偵字第六四○七號）提起上訴，本院判決
如左：
    主  文
原判決撤銷。
甲○○共同連續意圖為自己不法之所有，以詐術使人將本人之物交付，處有期徒刑肆
月，如易科罰金，以參佰元折算壹日。
    事  實
一、甲○○因與址設台北市○○○路○段三三０巷六弄一之一號之大中彩色專業沖印
    公司負責人丙○○，約定以新台幣（下同）六萬元之貨款，出售四百度之柯達軟
    片一千支，而於八十八年六月二十五日下午四時許，攜四百度之柯達軟片一千支
    ，至上址交貨，詎甲○○於交貨時，竟基於意圖為自己不法所有之概括犯意，明
    知除該一千支軟片外，並無其餘之軟片，竟向丙○○訛稱尚有四百度之柯達軟片
    五百支可便宜出售，丙○○因見甲○○交付之軟片價錢合理且品質佳，遂不疑有
    他，同意再購買五百支四百度之軟片，並陷於錯誤交付其為發票人，由台灣中小
    企業銀行為付款人，票號0000000號，八十八年七月五日到期，面額三萬
    元之支票一紙，甲○○並同意於一、二日內交付軟片。嗣於同年七月三日晚上十
    時，甲○○復承前開概括犯意，明知並無軟片，又向丙○○詐稱：另有一百度之
    柯達軟片可賣云云，使丙○○信以為真，陷於錯誤，再交付甲○○定金四萬五千
    元，並約定翌日交貨。另因丙○○要求甲○○提供身分資料，甲○○遂另基於行
    使變造身分證之犯意，將其於不詳時地，把其所有之身分證影本住遷註記欄之戶
    籍地「台北市○○○路六十巷六號四樓」變造為「台北市○○○路六十巷八號四
    樓」之變造之身分證影本交付予丙○○收執，足以損害於戶政機關戶政管理之正
    確性。嗣至應交貨日，甲○○未交貨，且發現前開支票已遭提領，始知受騙。於
    八十九年四月五日，甲○○復與姓名年籍不詳之成年男子「駱先生」，共同基於
    意圖為自己不法所有之犯意聯絡（甲○○仍基於前開意圖為自己不法所有之概括
    犯意），並無付款之意，推由甲○○於同日下午四時十五分許，致電德記洋行股
    份有限公司，向該公司業務主任乙○○佯稱：係立法委員王雪峰之堂弟王培楷，
    因王委員要送雞精予養老院，欲訂購三百盒，每盒九瓶，計二千七百瓶之白蘭氏
    雞精云云，談妥後，即由「駱先生」提供於八十六年二月二十八日已拒絕往來之
    東藝盛有限公司為發票人，花旗銀行為付款人，票面額十三萬五千元之支票予甲○○交付貨款，甲○○旋於同日晚上七時，至位於基隆市○○區○○路之德記洋
    行物流中心向乙○○取貨，並表示花旗銀行之支票票信良好，而交付前開支票予
    乙○○，乙○○不疑有他遂給付前開雞精。翌日，乙○○向銀行查詢上開支票債
    信，發現早經公告為拒絕往來，且以甲○○所留之0000000000及00000000均無法
    聯絡上甲○○，始知受騙。
二、案經被害人丙○○訴由台北市政府警察局南港分局報請台灣士林地方法院檢察署
    檢察官聲請以簡易判決處刑，暨函請併案審理。經原審法院認為不宜以簡易判決
    處刑，改依通常程序審判。
    理  由
一、訊據被告甲○○，固坦認出賣前揭軟片予告訴人丙○○，及交付上開花旗銀行支
    票予乙○○，並載走二千七百瓶雞精等情不諱，然矢口否認有何詐欺犯行，辯稱
    ：是綽號「小侯」說有便宜之軟片可賣，才詢問丙○○要否買軟片，已將丙○○
    所付之款項交予「小侯」，但「小侯」旋不見蹤影且未交付軟片，才無法依約交
    付。至於購買雞精一事，是駱先生稱其有事無法至德記洋行載貨，要伊幫忙載雞
    精，該紙花旗銀行之支票，是駱先生要伊交予德記洋行，嗣後駱先生即在濱江交
    流道把雞精載走。這二事件，伊僅是中間的聯絡人，至於「小侯」及駱先生均是
    伊看跳蚤雜誌所認識的人。又，伊並無變造身分證的事情，伊身分證本來即寫「
    八號」，僅是伊沒有空去申請更改云云。
二、惟查：
  (一)軟片部分
  １、右揭犯罪事實，業據告訴人丙○○指訴綦詳，且被告於警訊中初稱：「拿到定
      金後，隔一、二天，因在台北市○○○路發生車禍，故未將底片給丙○○」云
      云，於偵查及原審中則改稱：「因找不到小侯，故無法出貨」云云，被告就無
      法如期交付軟片之原因，前後所述不一，是其所辯，尚難採信。
  ２、次查被告辯稱：「因看跳蚤雜誌而認識小侯，並不知小侯全名及住居地，小侯
      僅留0000000000及另支電話號碼已忘記之電話予我」云云，果如被告所述，被
      告並不知小侯之姓名地址，僅知電話，堪認二人交情甚淺。被告與小侯既無深
      交，於小侯未給付底片前，豈有可能將丙○○給付之貨款全部交予小侯？被告
      辯稱：「將丙○○之貨款全部交予小侯，但小侯未依約給付軟片」云云，顯有
      背常情，自難採信。
  ３、再查被告稱小侯所留之行動電話0000000000，經函詢台灣大哥大股份有限公司
      ，該公司覆以：八十八年六、七月間，上開門號並無人使用等情，有該公司函
      在卷可稽，是被告稱小侯留該支電話予其云云，顯不可採信。
  ４、被告另辯稱：「小侯另有留一支電話，但已忘記電話號碼」云云，若被告確替
      小侯賣軟片予丙○○，並將丙○○交付之款項均交小侯屬實，則被告就未如約
      交軟片之小侯聯絡方式應妥為保存，以資向其索討，方符常情，豈會忘記聯絡
      之電話號碼？查被告所供之上開小侯行動電話，於被告稱小侯要其賣軟片時，
      並無人申請使用，至於另一支電話號碼，被告又稱忘記云云，亦悖常情，足認
      確無小侯之人，小侯應僅係被告杜撰以資卸責之人。
  ５、被告予丙○○之連絡電話及身分證影本，該電話於被告應交付軟片日起即停話
      ，而身分證影本所載之地址又經變造，非真正之地址（詳後述），堪認被告自
      始即無留正確聯絡方式予告訴人丙○○之意。再參以告訴人丙○○於向被告前
      任之尼祿公司查得被告之正確地址後，旋於八十八年七月二十三日發存證信函
      ，告知被告應迅賠償，否則依法追訴後，被告旋於八十八年七月三十一日簽發
      本票寄與告訴人丙○○等情，業據告訴人丙○○證述在卷，並有存證信函及本
      票多紙在卷可參，查被告若係因小侯未如期交貨而無法交予丙○○，衡情，應
      尋丙○○解釋，焉有自擔損失，改寄本票之理？
  ６、綜上各節，可知被告所稱有小侯此人，及小侯未如期交軟片，其方無法交貨云
      云，均是事後杜撰卸責之詞，均不足採信。
  (二)行使變造身分證影本部分
      依卷附丙○○所陳被告交付之身分證影本，明顯可見身分證遷註記欄之戶籍地
    「台北市○○○路六十巷『六』號四樓」變造為「台北市○○○路六十巷『八』
    號四樓」，該「六」改為「八」處。再依原審調得被告自六十九年起至今之戶籍
    資料，其門牌雖因調整，而路名有所不同，然其門牌號碼均為「六」號四樓，並
    非「八」號，是被告辯稱該身分證自取得之時，遷移註記欄之戶籍地即為「八號
    」云云，顯非事實，自不可信。再查被告之身分證影本僅其持有，堪認亦為被告
    所變造至明。
  (三)雞精部分
  １、此一部分之事實，業據證人乙○○於警訊及原審證述翔實（見卷八十九年偵字
      第三頁、原審卷第三十八頁），並有德記物流中心貨車貨櫃進出登記表、王培
      楷為發票人之支票在卷可稽（見卷八十九年偵字第二五一○號第二十八、二十
      九頁。
  ２、被告交付之該紙支票，業於八十八年二月二十八日列為拒絕往來戶等情，有美
      商花旗銀行股份有限公司台北分行之函可佐，堪認該支票自始無從兌現。
  ３、被告於警訊中業已自承：「是我與乙○○通電話稱要買雞精」等語，證人乙○○於原審結證稱：「自稱『王培楷』的人通完電話後，說要親自來取貨，後來
      被告就來取貨，被告來時，他說他是王先生，被告並無任何表示。取貨時，向
      被告索身分證件，被告說他沒有帶，並說他的身分證號碼為Ｚ0000000
      00號或Ｚ000000000號」等語，而被告之身分證統一編號為Ｚ00
      0000000號，足認被告對於乙○○稱其為「王先生」時，並無任何表示
      ，且向乙○○陳稱不實之身分證號碼至明。
  ４、如被告確受駱先生或俊傑（被告先稱受駱先生之託，後又稱受俊傑之託）之託
      而至上址載貨，則被告遇見乙○○時，應會表明代該某人前來載貨之理，豈有
      不表明身份，且於乙○○稱其為王先生時，亦無任何澄清表示之理？堪認被告
      於警訊中供稱：「打電話的人是我本人」等語，與事實相符，被告於原審辯稱
      ：「我沒有打電話」云云，顯為卸責之詞。
  ５、被告並非立法委員王雪峰之堂弟，竟冒稱為其堂弟，且於乙○○要求以現金付
      款時，堅持要以票據付款，方得報帳（此同據證人乙○○述明），而交付業已
      拒絕往來之支票，所留0000000000電話，於取得雞精後，即無法撥通，且所留
      00000000電話，則為其業已離職公司之電話等情，業據證人乙○○陳明，並有
      大衛營國際會議中心函一份在卷可參（見原審卷第七十一頁），顯見被告自始
      未具真名，留下無法覓得其行蹤之資料，益徵被告確有詐取前述雞精之意甚明
      。
  ６、被告自始稱該票係駱先生交付，而運雞精至濱江交流道時，有一貨車在該處
      接運系爭貨物等情，則據證人謝王德證述在卷，堪認應有被告稱之駱先生無訛
      。駱先生交予被告上開支票，以憑付款詐得雞精，足見被告與駱先生間有犯意
      之聯絡及行為之分擔至明。
  ７、綜上各節，足認被告前開所辯各節，均係卸責之詞，不足採信，本件事證明確
      ，被告犯行堪以認定，應依法論科。
三、核被告以詐術向丙○○詐取三萬元之支票一紙及四萬五千元，及向乙○○詐得雞
    精之行為，均係犯刑法第三百三十九條第一項之詐欺取財罪。其變造身分證，復
    加以行使，足生損害於戶政機關戶政管理之正確性部分，係犯刑法第二百十六條
    、第二百十二條之行使變造身分證罪。變造身分證後持以行使，偽造之低度行為
    ，為行使之高度行為所吸收，不另論罪。被告就詐欺雞精部分與駱先生，有犯意
    聯絡及行為分擔，均為共同正犯。核被告所為三次詐欺行為，時間緊接，所犯罪
    名相同，顯係出於概括之犯意為之，為連續犯，爰依刑法第五十六條之規定以一
    罪論，並加重其刑。被告所犯上開詐欺取財及行使變造身分證罪間，有方法結果
    之牽連關係，為牽連犯，應依刑法第五十五條規定從重之詐欺取財罪處斷。至檢
    察官聲請併案審理之八十九年偵字第六四０七號案，即前述詐欺雞精部分，雖未
    據公訴人記載於犯罪事實欄，惟此部分與前開起訴、論罪科刑部分，有連續犯裁
    判上一罪關係，為起訴效力所及，本院自得合一審理，併此敘明。
四、原審認被告罪證明確，據以論罪科刑，固非無見。惟按：「刑事審判之量刑，在
    於實現刑罰權之分配的正義。故法院對有罪之被告科刑，應符合罪刑相當之原則
    ，使罰當其罪，以契合人民之法律感情。此所以刑法第五十七條明定科刑時應審
    酌一切情狀，尤應注意該條所列各款事項，以為科刑輕重之標準。」最高法院八
    十八年度台上字第二二０一號判決採同一見解。又有罪之判決書，應於理由內記
    載科刑時就刑法第五十七條規定事項所審酌之情形，刑事訴訟法第三百十條亦規
    定甚明。本件原審於九十年一月二日判決時，就被告犯行，量處被告有期徒刑八
    月。嗣被告於九十年四月二十四日在本院審理時與丙○○達成和解，丙○○當庭
    表示不再追究被告之意，有本院訊問筆錄（第三十三頁）可佐，於九十年十一月
    十四日再與告訴人乙○○達成和解，賠償告訴人所受損害，告訴人張志庭當庭表
    示不再追究之意，有本院審判筆錄在卷可佐，此二項和解情狀，即屬刑法第五十
    七條規定科刑時應審酌之事項（八十四年度台上字第二三七號判決採同一見解）
    。原審未及斟酌該和解情狀，作為量刑之標準，尚有未洽。
五、上訴人即被告上訴意旨，否認犯罪，而指摘原判決不當，固無理由，惟原判決上
    開部分既有可議，而無可維持，應由本院將原判決關於上開部分撤銷改判。爰審
    酌被告犯罪之動機、目的、手段及其素行、智識程度、犯罪所生危害及犯罪後悔
    意甚殷，業與告訴人和解，賠償損害、告訴人當庭不再追究被告之意思等一切情
    狀，量處有期徒刑四月。被告行為後，中華民國刑法第四十一條業於民國九十年
    一月四日修正，同年月十日經總統公布施行，修正後刑法第四十一條第一項規定
    ：「犯最重本刑為五年以下有期徒刑以下之刑之罪，而受六個月以下有期徒刑或
    拘役之宣告，因身體、教育、職業、家庭之關係或其他正當事由，執行顯有困難
    者，得以一元以上三元以下折算一日，易科罰金。但確因不執行所宣告之刑，難
    收矯正之效，或難以維持法律秩序者，不在此限。」，第二項規定：「併合處罰
    之數罪，均有前項情形，其應執行之刑逾六月者，亦同」；同法施行法第三條之
    一第一項規定：「刑法第四十一條之規定，中華民國九十年一月四日刑法修正施
    行前已裁判確定之處罰，未執行或執行未完畢者，亦適用之。」，第二項規定：
    「未諭知得易科罰金之處罰者，亦同。」。被告行為後，刑法第四十一條有變更
    ，修正前刑法第四十一條僅規定：「因身體、教育、職業或家庭之關係，執行顯
    有困難」，而修正後刑法第四十一條第一項前段規定「因身體、教育、職業、家
    庭之關係或其他正當事由」，經比較新舊法，修正後刑法第四十一條第一項前段
    得斟酌易科罰金之標準較為寬廣，比較有利於行為人，爰依刑法第二條第一項前
    段之規定，適用裁判時之法律，並諭知易科罰金之折算標準，以示懲儆。
據上論斷，應依刑事訴訟法第三百六十九條第一項前段、第三百六十四條、第二百九
十九條第一項前段、刑法第二條第一項前段、第二十八條、第二百十六條、第二百十
二條、第五十六條、第三百三十九條第一項、第五十五條、修正後刑法第四十一條第
一項，判決如主文。
本案經檢察官周誠南到庭執行職務。
中      華      民      國    九十      年     十一     月    二十八    日
                              台灣高等法院刑事第二庭
                                  審判長法  官  蔡  長  溪
                                        法  官  楊  貴  志
                                        法  官  林  俊  益
右正本證明與原本無異。
不得上訴。
                                  書記官  陳  明  琴
中      華      民      國     九十     年     十一     月    二十八    日
附錄本判決論罪科刑法條：
刑法第三百三十九條第一項
意圖為自己或第三人不法之所有，以詐術使人將本人或第三人之物交付者
，處五年以下有期徒刑、拘役或科或併科一千元以下罰金。


司法院資訊處製作；財團法人民間司法改革基金會備份。
